臺北高等行政法院判決
111年度簡上字第58號
上  訴  人  衛生福利部中央健康保險署

代  表  人  李伯璋              
訴訟代理人  洪瑞燦  律師
被 上訴 人  夏鳴皋                                     


上列當事人間全民健康保險事件，上訴人對於中華民國110年12
月23日臺灣新竹地方法院109年度簡字第10號行政訴訟判決不利
部分，提起上訴，本院判決如下：
    主  文
原判決除確定部分外廢棄，發回臺灣新竹地方法院行政訴訟庭。
　　事實及理由
一、事實概要：被上訴人夏鳴皋係新樂診所之負責醫師，並代表
    新樂診所與上訴人衛生福利部中央健康保險署(於民國102年
    7月23日改制前為行政院衛生署中央健康保險局)先後於101
    年5月30日、104年4月16日簽立全民健康保險特約醫事服務
    機構合約（下稱系爭健保合約），為上訴人之特約診所，承
    辦全民健康保險醫療業務。嗣兩造於107年10月22日終止系
    爭健保合約後，上訴人清查發現於102年5月至107年9月間，
    被上訴人擔任新樂診所負責醫師期間，申報眷屬夏文緯、林
    菁菁出境期間之醫療費用中，分別有341筆99,830點、296筆
    98,481點，乃以108年5月14日健保北字第1081503334號函通
    知被上訴人，應予追扣5年內費用合計160,836點，並將於近
    期核撥予新樂診所即被上訴人之醫療費用中扣抵。上開函文
    於108年10月22日經上訴人公示送達公告後，被上訴人未申
    請複核而告確定。嗣上訴人自將核撥予被上訴人之醫療費用
    扣抵後，被上訴人尚有107年9月份之醫療費用新臺幣（下同
    ）29,711元無法扣抵，上訴人乃以108年11月6日健保北字第
    1081621755號函通知被上訴人，就上訴人溢付予被上訴人之
    上開醫療費用，應予追扣。上開函文於108年11月12日寄存
    送達於清大郵局，然被上訴人未給付上開款項，上訴人遂提
    起行政訴訟。經臺灣新竹地方法院(下稱原審)109年度簡字
    第10號行政訴訟判決(下稱原判決)，判決被上訴人應給付上
    訴人29,711元，上訴人其餘之訴駁回。上訴人不服遭駁回部
    分(即被上訴人應給付上訴人上開款項自108年11月22日起至
    清償日止，按週年利率百分之五計算之利息。被上訴人未就
    敗訴部分提起上訴，此部分已確定)，遂向本院提起上訴。
二、上訴人起訴主張及訴之聲明（被上訴人未於原審到庭或提出
    書狀為聲明及答辯），原判決認定之事實及理由，均引用原
    審判決書所載。
三、上訴人上訴意旨略以：
　㈠上訴人於原審除主張公法上不當得利，尚主張兩造間之系爭健保合約第17條第1項第5款規定：系爭健保合約屬行政契約，被上訴人虛報醫療費用，確屬可歸責於被上訴人事由，故上訴人依系爭健保合約第17條第1項第5款規定，自以後應核撥之醫療費用中予以扣抵而無從扣抵時，自得依該規定訴請被上訴人返還。本件因被上訴人尚有29,711元無法扣抵，依行政程序法第149條準用民法第229條第2項及第3項、第233條第1項前段、第203條規定，被上訴人自受催告即寄存送達日起或催告期限屆滿時起負遲延責任，除應給付上訴人應返還之醫療費用外，亦應給付按週年利率百分之五計算之遲延利息。原判決認上訴人不得請求遲延利息，明顯違反行政程序法與民法之相關規定，而有判決違背法令之違誤。
　㈡上訴人請求之29,711元，與原判決所指之「一般公法上不當
    得利」性質不同：原判決所舉最高行政法院107 年度判字第
　　390號判決，係因行政罰之受處分人除請求撤銷罰鍰處分外
    ，尚依公法上不當得利之法律關係請求返還罰緩金額及利息
    。然本件上訴人係依系爭健保合約第17條第1項第5款規定請
    求返還溢付之醫療費用，自得依前揭行政程序法、民法第22
    9條第2項及第3項、第233條第1項前段、第203條等規定，請
    求利息，與上述最高行政法院判決所示情形，性質上完全不
    同，更非類推適用民法第181條及第182條第2項等規定為請
    求。又最高行政法院判決所指屬特殊公法上不當得利之行政
    程序法第127條第2項規定，與行政程序法第149條規定，均
    明文準用民法相關規定，故本件上訴人縱僅依公法上不當得
    利法律關係而為請求，亦應屬於「特殊公法上不當得利」，
    而得依民法相關規定請求遲延利息；更何況，上訴人依法辦
    理保險業務，無論是全民健康保險（下稱健保）保費之收取
    或醫療費用之給付，均係以特種基金方式運作，亦與一般公
    務預算不同。
　㈢聲明：
　　⒈原判決不利於上訴人部分廢棄。
　  ⒉廢棄部分，被上訴人應自108年11月22日起至清償上訴人
　　　29,711元之日止，給付上訴人按周年百分之五計算之利息
      。
四、本院的判斷：
　㈠按「（第1項）判決不適用法規或適用不當者，為違背法令。
    （第2項）有下列各款情形之一者，其判決當然違背法令：…
    …。六、判決不備理由或理由矛盾。」行政訴訟法第243條第
    1項、第2項第6款分別定有明文；上開規定，依同法第236條
    之2第3項規定，為簡易訴訟程序之上訴所準用。次按判決書
    理由項下，應記載關於攻擊或防禦方法之意見及法律上之意
    見，為同法第209條第3項所明定，故行政法院認定事實應憑
    調查所得之證據資料，就證據與事實之關聯性如何，其證明
    力之有無，形成心證之理由，記明於判決理由項下。如未說
    明所憑證據足供證明事實之心證理由，或就當事人提出之證
    據摒棄不採，又未說明不採之理由，或其調查證據未臻完備
    ，不足以判斷事實之真偽，均構成判決不備理由之違法。
　㈡再按行政契約係由二以上之法律主體，以設定、變更或消滅
    行政法法律關係為目的，互為意思表示而合致成立之法律行
    為。行政契約固如私法契約般，以要約、承諾之意思表示合
    致為法律關係成立之要件，然行政機關締結行政契約，係以
    實現行政任務為目的，恆受依法行政原則之拘束，民法等相
    關民事法規多係基於私法自治原則而設，故民法有關契約之
    規定，並非可全盤移植於行政契約而為適用，行政程序法第
    149條乃規定：「行政契約，本法未規定者，準用民法相關
    之規定。」既曰「準用」，而非「適用」，自應視民法相關
    規定是否與行政契約之性質相容而定。又遲延利息乃金錢債
    務因債務人給付遲延所應支付之利息，屬於法定利息之一種
    ，並具有最低損害賠償額之性質(民法第233條第3項規定參
    照)，其係因法律規定而當然發生之利息，尚不涉及私法自
    治之形成自由，且寓有督促契約當事人及時履行契約之意，
    核與行政契約之性質尚無扞格。是於行政契約之法律關係上
    ，債務以給付金錢為標的者，應可依行政程序法第149條準
    用民法相關規定，計算遲延利息。
　㈢中央健康保險署（即上訴人）就辦理健保醫療服務有關事項
    ，與各醫事服務機構締結全民健康保險特約醫事服務機構合
    約，約定由特約醫事服務機構提供被保險人醫療保健服務，
    以達促進國民健康、增進公共利益之行政目的，故此項合約
    具有行政契約之性質(司法院釋字第533號解釋參照)。是有
    效管理特約醫事服務機構，並督促其確實依特約本旨履約，
    乃國家持續提供完善醫療服務之關鍵。本件兩造間前有簽訂
    系爭健保合約，為原審認定之事實(原判決第4頁)；而系爭
    健保合約第17條第1項約定：「乙方(按：即被上訴人擔任負
    責醫師之新樂診所)申請之醫療費用，有下列各款情形之一
    者，由乙方負責，經甲方(按：即上訴人)查核發現已核付者
    ，應予追扣：…。五、其他應可歸責於乙方之事由者。」是
    被上訴人就其依此特約提供之醫療服務，凡有可歸責於被上
    訴人之事由者，上訴人不予核付醫療費用或追扣已核付之醫
    療費用。
　㈣本件上訴人於原審提起一般給付訴訟，其據以請求被上訴人
    給付醫療費用及遲延利息之請求權基礎，不僅於起訴狀內明
    確載明係依系爭健保合約第17條第1項第5款(漏載「第1項」
    )及公法上不當得利之法律關係(原審卷第21頁），且上訴人
    之訴訟代理人於原審言詞辯論時亦陳稱：「請求權基礎為公
    法上不當得利、系爭契約第17條第5款」等語（原審卷第247
    頁），原判決未究明被上訴人僅為新樂診所負責醫師，並非
    與上訴人訂約之特約診所，即本於不當得利法律關係，就上
    訴人所請求之醫療費用29,711元部分予以全數照准，就遲延
    利息部分，則僅說明上訴人依公法上不當得利之法律關係請
    求遲延利息部分如何不可採之理由(原判決第5頁)，就上訴
    人對系爭健保合約特約診所之負責醫師所為之請求是否可採
    ，未置一詞，此部分攸關上訴人關於遲延利息之請求有無理
    由(行政訴訟法第258條)，原判決就此部分，自有判決不備
    理由之當然違背法令情事，上訴論旨，指摘原判決關於駁回
    遲延利息之請求部分違背法令而聲明廢棄，自有理由。
　㈤綜上所述，原判決關於駁回上訴人請求遲延利息部分，有判
    決不備理由之違法，上訴人求予廢棄，為有理由。又因原判
    決關於上訴人依系爭健保合約請求遲延利息部分，均未論述
    ，相關請求要件尚待原審調查事實予以確認，本院無從自為
    判決，爰將原判決除確定部分外廢棄，發回原審再為調查，
    另為適法之裁判。
五、據上論結，本件上訴為有理由，依行政訴訟法第236條之2 
    第3項、第256條第1項、第260條第1項，判決如主文。
中　　華　　民　　國　　111 　年　　10 　　月　　5　　日
   　　　　　　　   臺北高等行政法院第二庭
                              審判長法  官　 楊得君
                          　        法  官　 高維駿
                                    法  官　 李明益
上為正本係照原本作成。
不得上訴。
中　　華　　民　　國　　111 　年　　10 　　月　　5　　日
                                    書記官  陳德銘